【裁判字號】    95,訴,92
【裁判日期】    951130
【裁判案由】    拆屋還地等
【裁判全文】
臺灣宜蘭地方法院民事判決                95年度訴字第92號
原      告  己○
訴訟代理人  曾文杞律師
被      告  乙○○
            丁○○
            丙○○
共      同
訴訟代理人  林世超律師
被      告  庚○○
上列當事人間拆屋還地等事件，本院於民國95年11月17日言詞辯
論終結，判決如下：
    主      文
原告之訴及假執行之聲請均駁回。
訴訟費用由原告負擔。
    事實及理由
壹、程序方面：
一、按訴狀送達後，原告不得將原訴變更或追加他訴，但請求之
    基礎事實同一，不甚礙被告之防禦及訴訟之終結者，不在此
    限，民事訴訟法第255條第1項第2、7款定有明文。本件原告
    原起訴主張被告乙○○無權占用原告之土地興建房屋，而依
    所有權之法律關係，起訴請求被告乙○○應拆屋還地，嗣於
    審理中另依不當得利之法律關係，追加請求被告乙○○應返
    還占用土地所受之利益，並追加現占用系爭房屋之丁○○、
    丙○○、庚○○為被告，一併請求渠等應自系爭房地遷出，
    揆諸前開規定，尚無不合，應予准許。
二、本件被告庚○○未於言詞辯論期日到場，核無民事訴訟法第
    386 條各款所列情形，爰依原告之聲請，由其一造辯論而為
    判決。
貳、實體方面：
一、原告主張：坐落宜蘭縣羅東鎮○○段618 地號，地目建，面
    積42平方公尺之土地為原告所有，被告乙○○無正當權源竟
    占用前開土地之全部，建築如附圖編號Ａ、Ｂ、Ｃ、Ｄ、Ｅ
    所示之房屋，為此依所有權之法律關係，起訴請求被告乙○○應將前開建物拆除，並將占用之土地返還予原告；又被告
    乙○○無權占用原告之土地，受有相當於租金之利益，另依
    不當得利之法律關係，請求被告應返還原告起訴前5 年及自
    起訴之日起至返還土地止之不當得利。又被告丁○○、丙○○、庚○○乃為實際使用前揭訴請拆除房屋之人，渠等亦無
    正當理由而占用原告之土地，爰本於所有權之法律關係請求
    渠等應自系爭房地遷出等語。並聲明：（一）被告乙○○應
    將坐落宜蘭縣羅東鎮○○段618 地號土地上如附圖所示Ａ部
    分面積0.000690 公頃之1、2層加強磚造及3層採光罩建物，
    Ｂ部分面積0.001408公頃之1、2層加強磚造及3 層採光罩建
    物，Ｃ部分面積0.000382公頃之3 層磚造建物，Ｄ部分面積
    0.001506公頃之2 層加強磚造建物，暨Ｅ部分面積0.000214
    公頃之1層加強磚造、2層鐵皮屋建物拆除，將土地返還原告
    ；（二）被告乙○○應給付原告75,600元，及自95年4月8日
    起至返還土地之日止，按月給付原告1,260 元；（三）被告
    丁○○、丙○○、庚○○應自第一項所示土地及建物遷出；
    （四）願供擔保，請准宣告假執行。
二、被告則以：
（一）乙○○、丁○○、丙○○部分：
  １、系爭如附圖所示之建物，依羅東地政事務所土地複丈測量
      成果圖測量結果並非被告乙○○所有。緣門牌號碼羅東鎮
      ○○街15號、面積67平方公尺之1 層木造建物前於88年12
      月15日雖以買賣為原因，借名登記在被告乙○○名下，然
      前開木造建物原為訴外人邱金鍊所建，並於光復後自行申
      報，未經地政機關實際測量，嗣木造建物於41年間因颱風
      吹毀，而另由邱金鍊之子即被告丁○○之父邱金樹予以全
      部拆除並出資重建，因此原1 層木造建物早已滅失，現存
      之建物應由邱金樹原始起造取得所有權，但因邱金樹未辦
      理保存登記，以至於現土地登記謄本所示之建物仍為早已
      滅失不存在之木造建物。後來邱金樹在88年間因財務問題
      ，為規避債權人查封，所以將名下的不動產（含仍登記但
      已滅失之原木造建物）以買賣為由，借名登記移轉給被告
      乙○○，並以預告登記方式限制乙○○移轉。嗣邱金樹死
      亡後其家人未辦理遺產分割，僅於後來請求被告乙○○應
      將借名登記之不動產過戶予邱金樹之媳即丁○○之妻丙○○，因此被告乙○○業於95年4月間將不動產過戶，而受
      移轉之丙○○，亦於同年7月21日向地政機關辦妥原木造
      建物之滅失登記在案。故系爭建物確非被告乙○○所有，
      原告訴請被告乙○○應拆屋還地及返還占用土地所受之不
      當得利，並無依據。
  ２、又系爭建物乃係邱金樹出資興建，而由邱金樹取得所有權
      ，惟邱金樹嗣後業已死亡，並由其全體繼承人公同共有繼
      承取得所有權，被告丁○○僅為其繼承人之一。現系爭建
      物雖為丁○○所使用，然當初邱金樹起造時乃與系爭土地
      之原土地所有權人張林阿守間有租地建屋之關係存在，非
      無權占用，嗣原告受張林阿守之贈與而取得前開土地之所
      有權，其權利自不能大於前手，而應承受前開土地之權利
      義務，因此被告丁○○繼承前述權利繼續使用土地，亦非
      無權占用。而被告丙○○乃為被告丁○○之配偶，係其家
      屬，均不負遷讓房屋之義務。況原告乃基於系爭建物為被
      告乙○○所有為前提，而請求被告丁○○2 人應自系爭建
      物遷出，然前開建物既非乙○○所有，被告丁○○2 人自
      亦無從依原告之主張自「乙○○所有建物」遷出，此部分
      請求，亦屬無據等語，資為抗辯。
  ３、並聲明：（一）原告之訴駁回；（二）如受不利判決，願
      供擔保請准宣告假執行。
（二）被告庚○○部分：未於言詞辯論期日到場，亦未提出準備
      書狀作何聲明或陳述。
三、兩造不爭執之事實：
（一）坐落宜蘭縣羅東鎮○○段618 地號，地目建，面積42平方
      公尺之土地為原告所有。
（二）如附圖編號Ａ、Ｂ、Ｃ、Ｄ、Ｅ所示門牌號碼宜蘭縣羅東
      鎮○○街15號房屋，現1 樓由被告丁○○、丙○○、庚○○共同使用，經營牛排館及泡沫紅茶店；2、3樓則由被告
      丁○○、丙○○作住家。
四、得心證之理由：
    本件兩造爭執之處，乃在於：（一）系爭如宜蘭縣羅東地政
    事務所複丈成果圖編號Ａ、Ｂ、Ｃ、Ｄ、Ｅ所示之建物所有
    權人是否為被告乙○○？原告依所有權法律關係請求被告乙○○應將前開建物全部拆除及返還土地，並給付如聲明所示
    的不當得利，是否有理由？（二）又原告依所有權法律關係
    請求被告丁○○、丙○○、庚○○應自系爭建物及土地遷出
    ，是否有理由？茲審酌如下：
（一）系爭如宜蘭縣羅東地政事務所複丈成果圖編號Ａ、Ｂ、Ｃ
      、Ｄ、Ｅ所示之建物所有權人是否為被告乙○○？原告依
      所有權法律關係請求被告乙○○應將前開建物全部拆除及
      返還土地，並給付如聲明所示的不當得利，是否有理由？
  １、按當事人於訴訟上所為之自認，於辯論主義所行之範圍內
      有拘束法院之效力，法院自應認當事人自認之事實為真，
      以之為裁判之基礎。當事人合法委任之訴訟代理人，在訴
      訟上為自認，亦與該當事人自身所為者同。又自認之撤銷
      ，除別有規定外，以自認人能證明與事實不符，或經他造
      同意者，始得為之，民事訴訟法第279條第3項定有明文。
      故自認人撤銷其自認者，除應向法院為撤銷自認之表示外
      ，自須舉證證明其自認有與事實不符或經他造同意。又當
      事人先為不利於己之陳述，對造對之加以援用時，亦能有
      效成立自認，此即自發的自認。最高法院分別著有88年度
      台上字第792 號、87年度台上字第1290號裁判意旨可資參
      照。查本件原告於起訴時主張「系爭建物為被告乙○○所
      有」之事實，經被告訴訟代理人於95年5 月17日言詞辯論
      詞日中加以援用陳稱：「不爭執系爭土地全部為被告占用
      ，但是系爭建物是在民國16年有已經起造，除了被告自己
      土地外，還有占用系爭土地」等語，有前開言詞辯論筆錄
      在卷可按。是依前開說明，堪認上訴人對於「系爭建物之
      所有人為被告乙○○」之事實已為自認。嗣被告訴訟代理
      人於95年7月12日言詞辯論期日中改稱：「不爭執95年5月
      17日曾為上開自認，不過那是因為當事人當初委任時，沒
      有將整個建物起造的經過詳實告知代理人，當初是以為系
      爭建物曾經辦理保存登記，建物登記謄本顯示為被告所有
      ，95年6月9日至現場履勘時才發現原辦保存登記的木造建
      物業已滅失…。目前的建物是重新起造，起造人是邱金樹
      ，邱金樹和被告沒有任何關係，邱金樹過世後，由其全體
      繼承人繼承」等語，而撤銷前開自認之意思表示，然為原
      告所不同意，則依民事訴訟法第279條第3項之規定，自應
      由被告乙○○舉證證明其自認與事實不符。
  ２、次按，負舉證之責任之人，就其所主張之要件事實，茍能
      證明間接事實，且該間接事實與要件事實間，依經驗法則
      及論理法則已足推認其因果關係存在者，即堪信為真實，
      非以直接證明要件事實為必要。又民事訴訟目的在於解決
      紛爭，並保護當事人的私權，因此關於舉證責任分配法則
      以及心證程度，只要收得『證據之優勢』，足使法院取得
      蓋然性的心證即可，故在舉證已達蓋然的心證時，基於事
      實之概然性多可符合真實之經驗，而肯認待證事實之存在
      。是在具體案件審理中，若當事人所主張之事實及提出之
      證據，經衡量後認可就「待證事實」達到前述蓋然之心證
      時，即應認該當事人所主張之事實為真正。經查：
 （1）被告乙○○主張其於前開時間為上開自認，乃因毗鄰系爭
      南昌段618土地之同段613地號土地，暨登記坐落613 地號
      土地上之同段231 建號房屋（門牌號碼：羅東鎮○○段15
      號）等不動產於起訴時之所有權係借名登記於其名下。而
      前開231 建號房屋，依宜蘭縣建築改良物登記簿、建物登
      記謄本所示，乃係於38年間辦理第一次建物總登記，所有
      權人原為訴外人邱文鍊，建築完成日期為16年，係1 層木
      造平房，基地坐落南昌段613 地號（重測前為羅東鎮○○○段105-13地號），地面層之面積為67平方公尺。惟前開
      建物坐落之南昌段613 地號面積僅有47平方公尺，顯見該
      建物確有跨越613地號使用毗鄰之系爭618地號土地而為建
      築等事實，業據其提出與所述相符之地籍圖、土地及建物
      登記謄本、土地登記簿、建築改良物登記簿等件為佐（詳
      卷宗第22至29頁），堪信屬實。
 （2）次查，被告乙○○主張其嗣後發現前開所為之自認顯與事
      實不符，乃因：系爭如附圖所示之房屋其主體為「3 層鋼
      筋混凝土加強磚造」，非「1 層木造平房」，顯見前揭南
      昌段231 建號房屋早已全部拆除重建，實際現存之系爭建
      物所有權應歸原始起造人取得，且該建物迄未辦理保存登
      記。而當初之木造平房乃於41年間遭颱風吹毀，另由邱金
      鍊之子邱金樹（即被告丁○○之父）予以全部拆除、出資
      重建，故應由邱金樹原始起造取得所有權。後來邱金樹在
      88年間因財務問題，為規避債權人查封，所以將名下的不
      動產（含仍登記但已滅失之原木造建物）以買賣為由，借
      名登記移轉給被告乙○○，並以預告登記方式限制乙○○
      移轉。嗣邱金樹死亡後其家人未辦理遺產分割，並於後來
      請求被告乙○○應將借名登記之不動產過戶予邱金樹之媳
      即丁○○之妻丙○○，嗣被告乙○○已於95年4 月間將不
      動產辦理過戶完畢，受移轉之丙○○亦於同年7 月21日向
      地政機關辦妥原木造建物之滅失登記在案，因此系爭建物
      確非被告乙○○所有，其前開自認顯與事實不符，應予撤
      銷等事實，亦據其提出與所述相符之建物登記謄本、宜蘭
      縣羅東地政事務所建物滅失測量定期通知書、不動產異動
      索引、房屋稅籍證明、邱文鍊之全戶戶籍謄本等件為佐（
      詳卷宗第85至90、117-1至124頁）。並經證人戊○○即邱
      文鍊之伍子到庭證稱：「我是在羅東鎮○○街15號出生，
      …我出生的時候，那棟房子原來是木造的，是1 層，後來
      有整個拆掉，是在我考上台北師範那一年改建的，也就是
      民國41年左右…，原來木造的房子是邱文鍊和邱金樹蓋的
      ，在更早之前是茅草屋，在41年到43年改建成3 層的鋼筋
      水泥樓房，41年改建的樓房是我大哥邱金樹1 個人出資蓋
      的，那棟房子蓋好之後，就從那時候用到現在…，除了後
      來有再增建樓梯間外，都沒有任何變動」、「我哥哥（邱
      文鍊）是羅東國小畢業後，保送羅東國小附設的木工指導
      所，在那邊唸書3 年後便出來當指導員，然後便從事土木
      包工業，作房屋建築業，後來又變成營造廠商，有取得甲
      級營造的資格」、「（新蓋的房子）我也有住，住到64年
      才搬出」、「新蓋的房子和舊房子都是在同樣的地點」等
      語；另證人甲○○即邱文鍊之四子到庭證稱：「邱文鍊是
      我父親，邱金樹是我大哥，我是從母姓」、「我就是在系
      爭房屋出生，房子有改建，我出生的時候，是木造的1 層
      平房，後來有改建，當初1 層平房是我父親蓋的，後來因
      為有颱風屋頂吹毀，常常發生漏水，所以就決定要改建，
      時間是在大概40年左右，那時候我考上師範學校，放假回
      來也常常幫忙蓋房子，剛開始是改建成1 層的磚造平房，
      然後在2、3年的期間內繼續增建，到我畢業，也就是43年
      左右，就蓋成3 層的樓房」、「（改建房屋的費用）都是
      我大哥邱金樹出的」、「改建後我有住過，也在那邊結婚
      生子，直到64年間因為兄弟家人太多住不下，所以我才搬
      出來」、「我聽我大哥講（蓋的房子）有用到別人的土地
      」等語在卷（詳卷宗第135至138頁）等語在卷，核與原告
      前揭主張相符。此外，系爭建物經本院至現場履勘結果，
      確認原告所有之618 地號土地目前確完全為門牌號碼南昌
      街15號建物所占用，但該建物乃為3層R.C磚造建物，部分
      增建鐵皮樓梯間，其1樓係作牛排館及泡沫紅茶店使用，2
      、3 樓則為住家，已無任何木造平房構造殘留等情屬實，
      有勘驗筆錄及現場照片在卷可按，並囑託羅東地政事務所
      測量製有複丈成果圖可參，經核與被告乙○○前述抗辯一
      致。
 （3）因此，被告乙○○以前揭情事及證據，主張其自認與事實
      不符，核與一般社會常情及經驗法則相符，已足使法院產
      生概然之心證，而肯認其所述之真實，洵堪採信。則其主
      張依民事訴訟法第279條第3項規定撤銷前開所為之自認，
      應屬有據。至原告雖以被告乙○○嗣於審理中同意移付調
      解，經95年8月2日、14日、同年9月7日多次調解希價購原
      告土地不成後即行翻異撤銷前開自認，顯見其所述非事實
      等語置辯。惟查，被告乙○○訴訟代理人在本件移付調解
      前之95年6月9日現場履勘時，即曾當場表明依勘驗結果所
      示，現存之建物應為重新起造，歸屬邱金樹之全體繼承人
      所有，至被告乙○○仍登記所有之同段231建號，應實際
      早已滅失等語在卷，此有勘驗筆錄在卷可按。且依民事訴
      訟法第422條規定：調解程序中，調解委員或法官所為之
      勸導及當事人所為之陳述或讓步，於調解不成立後之本案
      訴訟，不得採為裁判之基礎。況本件實際調解時到場並對
      是否同意購價價格居於主導地位者乃為被告丁○○，益見
      被告乙○○前揭主張應非屬虛詞。從而，原告以前情否認
      被告乙○○之撤銷自認，尚無足採。
  ３、又本件被告乙○○所為之前開自認既經撤銷，則原告主張
      系爭建物為被告乙○○所有此項有利於己之事實，自應仍
      歸由原告負舉證之責，然其並未提出其他證據以實其說，
      本院自無從為有利於原告之認定，而應信被告乙○○辯稱
      其非系爭建物之所有權人乙節為真正。此外，原告亦未舉
      證證明被告乙○○雖非建物所有人，然對於系爭建物仍有
      拆除及使用之權能，則其依所有權及不當得利之法律關係
      ，請求被告乙○○應將前開建物全部拆除、返還土地，並
      給付如聲明所示之不當得利，即屬無據，而無理由。
（二）原告依所有權法律關係請求被告丁○○、丙○○、庚○○
      應自前開建物遷出並將占用之土地返還原告，是否有理由
      ？
      按遷讓房屋乃為拆屋還地之先階段行為，倘訴請拆屋還地
      之建物現為他人所占有，自無禁止原告於同一訴訟合併起
      訴請求占用人應遷出房地之必要。又房屋與基地雖為各別
      獨立之不動產，房、地之所有權人得分別行使其權利，但
      二者乃密不可分，亦即房屋之占有使用無法脫離基地而單
      獨存在，故房屋縱屬無權占用土地，亦無礙於房屋為獨立
      之財產，而影響房屋所有權人對房屋所擁有之使用利益及
      處分權能。因此，若於拆屋還地訴訟中對他人合併提起遷
      讓房屋（含基地）之請求，倘拆屋還地訴訟業經審認無法
      准許，則關於前階段之遷讓房屋部分，亦難認為有理由，
      至房屋現占有人因使用建物之關係，而連帶有間接使用基
      地之情事，但建物占有人既不負遷出建物之義務，則此時
      亦應認土地所有人應不得單獨訴請房屋占有人「僅自基地
      遷出」，合先敘明。經查，系爭如附圖所示之建物並非被
      告乙○○所有，而係由訴外人邱金樹原始起造取得所有權
      ，嗣邱金樹去世後，應由邱金樹之全體繼承人公同共有繼
      承取得所有權，故被告乙○○對之並無處分之權能，原告
      請求被告乙○○應予拆屋還地，並無理由等事實，業經本
      院審認如上，而遷讓房屋乃為拆屋還地之先階段行為，則
      原告於本件訴訟審理時另追加系爭建物現占有人丁○○、
      丙○○、庚○○等3 人為被告，一併請求渠等應自系爭房
      地遷出，揆諸前開說明，亦應認無理由。
（三）綜上所述，本件原告依所有權及不當得利之法律關係，請
      求被告乙○○應將如附圖所示之建物拆除、返還土地，並
      給付不當得利；暨依所有權之法律關係，另請求被告丁○○、丙○○、庚○○應自前揭房地遷出，均為無理由，尚
      難准許。又原告之訴既經駁回，其假執行之聲請，亦失所
      附麗，應併予駁回。
五、本件事證已臻明確，兩造其餘攻擊、防禦方法及舉證，經核
    與本件判決結果無影響，爰不逐一論列，附此敘明。
六、訴訟費用負擔之依據：民事訴訟法第78條。
中    華    民    國    95    年    11    月    30    日
                  臺灣宜蘭地方法院民事庭
                      法  官  林翠華
正本與原本無異
如對本判決上訴，須於判決送達後20日內提出上訴狀(須附繕本)
中    華    民    國    95    年    12    月     1    日
                      書記官  陳旺誠


司法院資訊處製作；財團法人民間司法改革基金會備份。
